【裁判字號】    97,易,373
【裁判日期】    980814
【裁判案由】    背信
【裁判全文】
臺灣花蓮地方法院刑事判決               97年度易字第373號
公  訴  人  臺灣花蓮地方法院檢察署檢察官
被      告  乙○○
選任辯護人  李文平律師
            張照堂律師
上列被告因背信案件，經檢察官提起公訴（97年度偵字第3628號
），本院判決如下：
    主  文
乙○○無罪。
    理  由
一、公訴意旨略以：被告乙○○係甲○○（所涉犯行另由臺灣士
    林地方法院審理，現通緝中）胞妹。緣甲○○與蕙鴻藝品有
    限公司（業已解散，現清算人為丙○○，以下簡稱蕙鴻公司
    ）前負責人王耀進（業於民國89年6月3日死亡）係同居關係
    ，甲○○、王耀進、乙○○基於意圖為自己不法之利益之犯
    意聯絡，由王耀進連續於如附表所示之支票發票日期，在台
    北縣板橋市○○路○段光榮巷13號1樓蕙鴻公司內，簽發如附
    表所示之支票，再交予知情之甲○○提示兌領，供甲○○清
    償債務或共同花用，致生損害於蕙鴻公司之財產。嗣於90年
    6 月間，蕙鴻公司改選負責人，由丙○○當選董事長並查核
    公司帳務始查悉上情，因認被告涉犯刑法第342條第1項之背
    信罪嫌云云。
二、按犯罪事實應依證據認定之，無證據不得認定犯罪事實；不
    能證明被告犯罪者，應諭知無罪之判決，刑事訴訟法第 154
    條第2項及第 301條第1項，分別定有明文。次按認定不利於
    被告之事實，須依積極證據，苟積極證據不足為不利於被告
    事實之認定時，即應為有利於被告之認定，更不必有何有力
    之證據；又犯罪事實之認定，應憑真實之證據，倘證據是否
    真實尚欠明確，自難以擬制推測之方式，為其判斷之基礎；
    刑事訴訟法上證明之資料，無論為直接或間接證據，均須達
    於通常一般之人均不致有所懷疑，而得確信其為真實之程度
    ，始得據為有罪之認定，若其關於被告是否犯罪之證明未能
    達此程度，而有合理懷疑之存在，致使無從形成有罪之確信
    ，根據「罪證有疑，利於被告」之證據法則，即不得遽為不
    利被告之認定，最高法院30年上字第816號、 53年臺上字第
    656號、76年臺上字第 4986號判例可資參照。次按背信罪之
    成立，以處理他人事務之人，有圖自己或第三人得不法利益
    ，或圖加損害於本人之意思，而故為違背其任務之行為為要
    件，最高法院22年上字第3537號判例意旨參照。又背信係因
    身分而成立之罪，其共同實施或教唆幫助者，雖無此項身分
    ，依刑法第31條第1項規定，仍以共犯論，最高法院 28年上
    字第3067號判例意旨可資參照。再刑法業於94年2月2日經總
    統以華總一義字第09400014901號令修正公布，並於95年7月
    1 日施行，刑法第 31條第1項原規定：「因身分或其他特定
    關係成立之罪，其共同實施或教唆幫助者，雖無特定關係，
    仍以共犯論。」，修正為「因身分或其他特定關係成立之罪
    ，其共同實行、教唆或幫助者，雖無特定關係，仍以正犯或
    共犯論。但得減輕其刑。」，觀其修正理由，係謂刑法第28
    條至第30條對於正犯與共犯之共同或參與行為，已修正為「
    實行」或「使之實行」犯罪行為，本條係規範正犯與共犯之
    身分或特定關係，自應採取相同之立場，而將該項「實施」
    修正為「實行」，俾利適用。則無身分或特定關係之共同正
    犯，其成立要件上新舊法並無不同（該條項但書部分，則影
    響行為人之實質刑罰法律效果，屬法律變更，有新舊法比較
    問題）。而「二人以上共同實行犯罪之行為者，皆為共同正
    犯。」刑法第28條亦定有明文。本件被告乙○○本身並未任
    職於蕙鴻公司，復未受蕙鴻公司委任，其即非為蕙鴻公司處
    理事務之人，則公訴人若認被告涉犯背信罪，即必須證明其
    係與有身分關係之蕙鴻公司負責人王耀進等人有犯意之聯絡
    與行為之分擔，共同實行背信犯罪，始能成立。
三、公訴人認被告乙○○涉有上開罪嫌，無非以告訴人法定代理
    人丙○○之陳述、同案被告甲○○之陳述、被告之陳述，及
    如起訴書附表所示之支票影本、彰化銀行光復分行 91年7月
    18日彰光復字第1161號函附卷可稽，以證明同案被告甲○○
    、王耀進共同簽發如起訴書附表所示支票，前開支票由被告
    或甲○○提示兌現，且係由同案被告甲○○交付支票予被告
    ，為其主要論據。惟訊據被告固不否認起訴書附表所示支票
    ，若提示人為其，支票亦為其所提示，且前開支票均為告訴
    人蕙鴻公司的支票，惟堅詞否認有何共同背信犯行，辯稱：
    其提示這些支票的原因是其姊姊甲○○個人跟其調頭寸，其
    不知為何甲○○都是用蕙鴻公司的支票跟其調頭寸，甲○○
    跟其調頭寸的14張支票都是存到其彰化銀行南港分行的帳戶
    裡面，沒有存到其他的帳戶內，支票提示兌現後，都把錢留
    在自己的帳戶內，沒有領出來交給甲○○或王耀進，借予甲○○的錢，有的是會錢，有的是跟其父借錢再借給甲○○，
    很少是從其自己帳戶裡面領出來交給甲○○。前開支票是否
    為蕙鴻公司或王耀進要的錢，其沒有想過等語。
四、證據能力部分：
（一）按被告以外之人於審判外之言詞或書面陳述，除法律有規
      定者外，不得作為證據；又被告以外之人於檢察事務官、
      司法警察官或司法警察調查中所為之陳述，與審判中不符
      時，其先後之陳述具有較可信之特別情況，且為證明犯罪
      事實存否所必要者，得為證據，刑事訴訟法第159條第1項
      、第159條之2定有明文。故傳聞證據，原則上無證據能力
      ，必須法律有除外規定者，始例外賦予證據能力。同法第
      159條之2規定，被告以外之人於檢察事務官、司法警察官
      或司法警察調查中所為之陳述，與審判中不符時，其先前
      之陳述具有較可信之特別情況，且為證明犯罪事實存否所
      必要者，得為證據，即為前揭傳聞法則之除外規定之一。
      此例外情形，必其陳述「與審判中不符」，且符合「具有
      較可信之特別情況」及「為證明犯罪事實存否所必要者」
      ，始有適用之餘地。而所稱「為證明犯罪事實存否所必要
      者」，係指就具體個案案情及相關卷證判斷，為發現實質
      真實目的，認為除該項審判外之陳述外，已無從再就同一
      供述者，取得與其上開審判外陳述之相同供述內容，倘以
      其他證據代替，亦無從達到同一目的之情形而言。是以倘
      其陳述與審判中相符時，即應採取審判中經具結、交互詰
      問之陳述為證據，毋庸併採審判外陳述之傳聞證據，最高
      法院98年度臺上字第1982號、97年度臺上字第4821號判決
      意旨參照。而是否具有「較可信之特別情況」，法院應依
      該證人於審判中及審判外為陳述時之外部附隨環境或條件
      （例如其陳述是否出於任意性、有無違反法定障礙事由期
      間不得詢問及禁止夜間詢問之規定、詢問時是否踐行告知
      義務、警詢筆錄所載與錄音或錄影內容是否相符等），為
      整體之考量，以判斷其先前之陳述是否出於「真意」之信
      用性獲得確切保障，並須於判決理由內敘明其採用證人先
      前不一致之陳述，究竟如何具有較可信之特別情況，且無
      從以其他證據代替，確為證明犯罪存否所必要之理由，方
      為適法。不得單憑警詢時距案發時間較近，或僅以證人事
      後有承受外界干擾而受污染之虞，逕謂其於警詢之陳述具
      有較可信之特別情況。否則將造成因警詢之時間順序通常
      在先，該審判外陳述之證據價值反優於審判中經具結、詰
      問等程序所為陳述之不當結果，最高法院98年度臺上字第
      1491號判決意旨參照。經查：證人丙○○於審判外之陳述
      ，辯護人認無證據能力，惟證人丙○○於警詢中之陳述，
      核與本院審理中證述情節相符，即得逕行採用審判中之陳
      述，自無適用傳聞證據排除例外規定之餘地，亦認無證據
      能力。至於丙○○於偵查中向檢察官所為之陳述，辯護人
      並未舉出丙○○前開陳述，有何顯有不可信之情況，應認
      得為證據。
（二）次按同法第159條之 5第2項之規定，乃基於證據資料愈豐
      富，愈有助於真實發現之理念，酌採當事人進行主義之證
      據處分權原則，並強化言詞辯論主義，透過當事人等到庭
      所為之法庭活動，在使訴訟程序順暢進行之要求下，承認
      傳聞證據於一定條件內，得具證據適格。此種「擬制同意
      」，因與同條第一項之明示同意有別，實務上常見當事人
      等係以「無異議」或「沒有意見」表示之，此時倘該證據
      資料之性質，已經辯護人閱卷而知悉，或自起訴書、原審
      判決書之記載而了解，或偵、審中經檢察官、審判長、受
      命法官、受託法官告知，或被告逕為認罪之答辯或有類似
      之行為、情況，即可認該相關人員於調查證據時，知情而
      合於擬制同意之要件，最高法院96年度臺上字第7364號判
      決意旨可資參照。本件公訴人所引用做為證據之其餘證據
      ，被告及辯護人對之均表示「沒有意見」，前開證據資料
      ，經本院予以提示並告以要旨，復未於言詞辯論終結前聲
      明異議，本院審酌前開陳述作成時之情況，核無違反任意
      性及證明力明顯過低之瑕疵，認適當作為證據，揆諸前開
      規定及見解，亦均有證據能力。
五、經查：
（一）公訴意旨係認王耀進為蕙鴻公司前負責人，甲○○與王耀
      進為同居關係，共同意圖為自己不法之利益，由王耀進簽
      發如附表所示之支票，再交予甲○○或被告乙○○提示兌
      領，供甲○○清償債務或共同花用，致生損害於蕙鴻公司
      ，則公訴意旨顯然認為係王耀進為蕙鴻公司處理事務，甲○○及被告乙○○則與王耀進共同實行本件犯行，而以共
      犯論（公訴意旨及臺灣士林地方法院檢察署91年度偵字第
      6081號起訴書參照）。然就如附表所示支票，是否為王耀
      進所簽發，或授權予甲○○簽發，因王耀進已於89年6月3
      日死亡，無從就此說明，蕙鴻公司告訴意旨則始終認前開
      支票係甲○○所盜開，則公訴意旨僅憑同案被告甲○○之
      答辯，遽認系爭支票均為王耀進所開立，其立論基礎已屬
      薄弱，容有王耀進並不知悉前開支票為甲○○所開立之可
      能性，從而倘王耀進並不知情，即無從認定王耀進有何背
      信犯行，則具有身分關係之人不成立犯罪，與蕙鴻公司無
      委託關係之本件被告乙○○自無從成立背信罪。
（二）縱認王耀進知情，系爭支票均由王耀進所開立或授權甲○○等人簽發，公訴人仍須舉證證明王耀進開立系爭支票，
      有圖自己或第三人得不法利益，或圖加損害於本人之意思
      ，而故為違背其任務之行為。就此，依證人丙○○即蕙鴻
      公司現行清算人所述，蕙鴻公司先前是王耀進個人頂下來
      ，亦均由王耀進實際經營，甲○○則為王耀進之同居人，
      則蕙鴻公司形同王耀進個人之公司，則王耀進何須損害蕙
      鴻公司之利益？又倘王耀進欲圖第三人之利益，只需將公
      司經營之獲利移轉予甲○○等人即可，又何必大費周章以
      開立蕙鴻公司支票給甲○○、乙○○提示之方式為之，王
      耀進似無以公訴意旨所載方式背信之動機及犯意，被告及
      甲○○即無從與之共犯。
（三）被告雖不否認附表除編號一、十四所示支票外，其餘支票
      均係由其所提示兌現，並有相關支票影本及支票存根附卷
      可稽，而被告大量提示蕙鴻公司之支票，固有可疑之處，
      惟支票係流通票據，具有無因性，成為提示支票之人，原
      因關係眾多，當不能僅以被告為系爭支票之提示人外觀，
      即遽然推論被告知悉王耀進係圖自己或第三人不法利益，
      或為損害蕙鴻公司之意思，故為違背任務之行為，並與之
      共犯。況提領蕙鴻公司支票之人，除被告及甲○○外，尚
      有林文玲、郭海萍、「阿美」等人，倘僅以提示兌領外觀
      ，即足以認定兌領人與受委任處理蕙鴻公司事務之人係屬
      共犯關係，林文玲、郭海萍、「阿美」豈非均須列為共同
      正犯？
（四）公訴人雖引用證人丙○○即蕙鴻公司現行清算人之陳述為
      證，惟證人丙○○於本院審理中業已明確稱：其不了解80
      年至89年間王耀進與被告的關係，也不是很清楚王耀進、
      被告、甲○○間之關係，不是很瞭解實際上想要獲利的人
      為何等語，從而證人丙○○並不知被告與王耀進、甲○○
      間犯意如何聯絡，行為如何分擔。
（五）證人丙○○雖復證稱89年王耀進去世後，其就接任，根據
      甲○○所做的內帳及支票帳本去核對、查帳，查帳過程，
      從支票存根與支票登記簿，以及提示兌領的紀錄來查，發
      現結果不符合，且兌領的人是甲○○或被告，並非廠商，
      而認被告及甲○○等人是要做假帳及詐開支票云云。惟除
      證人丙○○之指述外，並無證據足資證明前開內帳係由甲○○所製作，縱認前開丙○○所謂的蕙鴻公司內帳為甲○○所製作，然內帳記載之意義為何，是否確與開立支票情
      形有異，亦僅有丙○○之指述。退步言之，倘該內帳記載
      情形，確與開立支票之金額與對象不符，證人丙○○仍無
      法提出本件被告知悉前開做假帳及結果不相符情事之證據
      ，從而無法依證人丙○○之證述而推論被告與王耀進、甲○○有何犯意聯絡及行為分擔。
（六）公訴人雖另引用甲○○於臺灣士林地方法院92年度易字第
      150 號案件中之陳述為證，並認甲○○於前開案件中係坦
      承背信犯行。惟細究甲○○於前開案件92年6月3日審理情
      形，甲○○原先均否認犯行，經法官追問並質問開立及提
      示系爭支票之源由及資金流向，甲○○數度未回答，經法
      官問以是否認罪，甲○○於該次庭期最後始稱：「我認罪
      」，然前開認罪之程度為何，犯罪事實究竟為何，前開案
      件審理中並未繼續追問，從而甲○○縱使構成犯罪，其犯
      罪之行為為何，仍未釐清。再者，甲○○於前開案件偵訊
      及審理中，甲○○均係以被告之身分為答辯，並稱前開支
      票有些係向被告乙○○借款後，償還債務之用，有些則係
      幫王耀進調頭寸，從未提及被告乙○○是否知悉王耀進開
      立系爭支票係屬背信行為，是否與王耀進、甲○○共犯，
      亦難以甲○○坦承自己犯行即推論被告亦涉犯背信罪嫌。
（七）證人丙○○雖稱其最後查到如附表所示有問題的支票，錢
      根本不是給廠商，而是由被告或甲○○提示，因而認定被
      告與甲○○是共犯，一起把錢拿走云云。似認只要支票非
      開立給廠商，提領支票之人即共同涉犯背信罪嫌。然支票
      係屬流通證券，公司開立之支票非由對象廠商提領，而由
      他人予以提示兌領，本即符合支票之特性，從而由他人予
      以提領，原因關係本屬多元，僅以如附表所示支票係由被
      告及甲○○提領，即認涉犯背信罪嫌，推論稍嫌速斷。況
      一般中小企業因資金周轉，而以公司支票向他人借款，係
      屬常見，證人丙○○雖稱在82年到87年間，蕙鴻公司不需
      要跟他人借錢或調頭寸云云，惟證人丙○○業已證稱其是
      在89年王耀進去世後接下蕙鴻公司的，在王耀進經營的期
      間，其個人實際上並未出資，公司經營帳務、進出貨等業
      務、公司營運及資金調度，其都未參與，所以80年至89年
      間公司實際經營狀況其不是非常清楚等語，則丙○○既不
      清楚80年至89年間王耀進經營時期公司營運狀況，又如何
      指稱當時蕙鴻公司不需要跟他人借錢或調頭寸？觀諸彰化
      銀行光復分行98年4月17日彰光復字第 980141號函及所附
      之蕙鴻公司83年1月1日起至 92年12月31 日止之交易明細
      表所示，蕙鴻公司自88年開始陸續有退票情形，亦有一些
      被罰款情形，後來這些部分有用現金把票換回來，以免拒
      絕往來，則蕙鴻公司至少在88年間起顯有資金周轉之需求
      。從而甲○○所述部分支票係蕙鴻公司調現所用，即非完
      全不可能。
（八）參諸卷附之彰化銀行南港分行92年1月21日彰南港字第175
      號函及所附之被告乙○○客戶資料及87年1月1日至88年12
      月31日止之往來交易明細資料及本院向各往來銀行函調被
      告帳戶之交易記錄，被告並非無資力之人，光以彰化銀行
      南港分行之帳戶以觀，該帳戶於87年1月26日有789,379元
      之餘額，至88年12月24日始終維持數十萬元之餘額，其並
      非無借款予甲○○或蕙鴻公司之能力。
（九）末依彰化銀行南港分行前開函文及往來交易明細所示，系
      爭支票由被告提示後，即存在帳戶中，幾乎未將之領出，
      此與被告係先借款予甲○○或蕙鴻公司，再持蕙鴻公司之
      支票予以償還等情，似無不符，且倘被告提示系爭支票係
      為圖甲○○或王耀進之利益，何以被告提示兌領後，並未
      將之提出交付予甲○○或王耀進？
    綜上所述，公訴人所舉之證據尚不能使本院獲得被告有罪之
    確信。此外復查無其他積極證據足認被告有何共同背信犯行
    。本件既不能證明被告犯罪，自應為無罪之諭知。
據上論斷，應依刑事訴訟法第301條第1項，判決如主文。
本案經檢察官羅美秀到庭執行職務。
中    華    民    國    98    年    8     月    14    日
                  刑事第四庭  審判長法  官  張宏節
                                    法  官  沈培錚
                                    法  官  蔡寶樺
以上正本證明與原本無異。
如不服本判決應於收受送達後10日內向本院提出上訴書狀，並應
敘述具體理由。其未敘述上訴理由者，應於上訴期間屆滿後20日
內向本院補提理由書 (均須按他造當事人之人數附繕本) 「切勿
逕送上級法院」。告訴人或被害人如對於本判決不服者，應具備
理由請求檢察官上訴，其上訴期間之計算係以檢察官收受判決正
本之日期為準。
中    華    民    國    98    年    8     月    14    日
                                    書記官


司法院資訊處製作；財團法人民間司法改革基金會備份。
